臺灣雲林地方法院民事判決
111年度訴字第296號
原      告  中國信託商業銀行股份有限公司


法定代理人  利明献  
訴訟代理人  張明賢  
被      告  林坤佐  

            李臺芳  

上列當事人間請求確認抵押權不存在事件，本院於民國111年7月
21日言詞辯論終結，判決如下：
    主  文
被告應將如附表所示之抵押權設定登記予以塗銷。
訴訟費用由被告負擔。 
    事實及理由
壹、程序方面：
一、因不動產之物權涉訟者，專屬不動產所在地之法院管轄，民
    事訴訟法第10條第1項定有明文。本件原告起訴請求被告應
    將如附表所示之土地（下合稱系爭土地）上之如附表所示之
    抵押權（下稱系爭抵押權）登記予以塗銷，係屬因不動產物
    權涉訟，專屬不動產所在地之法院管轄，本院自有管轄權，
    合先敘明。
二、被告李臺芳經合法通知，未於言詞辯論期日到場，核無民事
    訴訟法第386條所列各款情形，爰依原告之聲請，由其一造
    辯論而為判決。
貳、實體方面：
一、原告起訴主張：原告為訴外人林彥名之債權人，並已取得鈞
    院103年度司執字第29259號債權憑證在案。系爭土地原為林
    彥名之繼承人林世雄於民國88年3月24日設定系爭抵押權於
    被告，而林彥名於106年12月1日以判決共有物分割為登記原
    因取得系爭土地。林彥名業於110年7月4日死亡，其繼承人
    為訴外人林羣弼、林映羽，依法應由林羣弼、林映羽於繼承
    林彥名之遺產範圍內清償上開林彥名所積欠原告之債務。又
    系爭土地上因有系爭抵押權之存在，致原告聲請強制執行時
    ，經鈞院以109年度司執字第32847號強制執行案件認拍賣無
    實益而視為撤回。惟系爭抵押權所擔保之債權已罹於時效，
    且系爭抵押權依民法第880條規定，亦因除斥期間經過而消
    滅，被告之系爭抵押權已妨害林羣弼、林映羽就系爭土地所
    有權權益之行使，林羣弼、林映羽自得依民法第767條第1項
    中段請求被告塗銷系爭抵押權登記，因林羣弼、林映羽怠於
    行使請求塗銷系爭抵押權登記之權利，原告乃依民法第242
    條之規定，代位林羣弼、林映羽請求被告塗銷系爭抵押權登
    記等語。並聲明：如主文第1項所示。
二、被告林坤佐則以：伊曾於89年間對林世雄向臺灣高雄地方法
    院聲請核發本票裁定聲請強制執行，林世雄有對該裁定提出
    抗告，但經臺灣高等法院高雄分院於89年5月23日以89年抗
    字第401號裁定抗告駁回等語。
三、被告李臺芳未於言詞辯論期日到場，亦未提出書狀作何聲明
    或陳述。
四、得心證之理由：
㈠、原告主張其為林彥名之債權人，而林彥名業於110年7月4日死
    亡，其繼承人為訴外人林羣弼、林映羽，其等均未拋棄繼承
    ，依法應由林羣弼、林映羽於繼承林彥名之遺產範圍內清償
    林彥名所積欠原告之債務。又經原告聲請強制執行林彥名所
    遺系爭土地，因有系爭抵押權之登記拍賣無實益而視為撤回
    ，致原告之債權無法受清償等情，業據其提出本院103年度
    司執字第29259號債權憑證暨繼續執行紀錄表、土地登記謄
    本、本院110年9月23日雲院惠109司執丁字第32847號函、本
    院110年度司繼字第69號裁定暨確定證明書、繼承系統表為
    憑，並經本院調取系爭土地登記第一類謄本核閱無訛，原告
    之主張與所提出之證物均可互核相符，復為被告林坤佐所不
    爭執，且被告李臺芳已於相當時期受合法之通知，而於言詞
    辯論期日不到場，亦未提出書狀爭執，依民事訴訟法第280
    條第3項準用第1項規定，視同自認，堪認原告上開主張為可
    採。
㈡、按請求權，因15年間不行使而消滅；消滅時效，自請求權可
    行使時起算；消滅時效因請求、承認、起訴而中斷；時效因
    請求而中斷者，若於請求後六個月內不起訴，視為不中斷；
    開始執行行為或聲請強制執行，與起訴有同一效力，而為消
    滅時效之中斷事由；時效因請求而中斷者，若於請求後六個
    內不起訴，視為不中斷；時效完成後，債務人得拒絕給付，
    民法第125條、第128條、第129條第1項、第2項第5款、第13
    0條、第144條第1項、第146條分別定有明文。按以抵押權擔
    保之債權，其請求權已因時效而消滅，如抵押權人，於消滅
    時效完成後，五年間不實行其抵押權者，其抵押權消滅，民
    法第880條亦有明文。又本票執票人向法院聲請裁定許可對
    發票人強制執行，屬非訟事件，係經由法院向本票債務人表
    示行使本票債權之意思，係屬民法第129條第1項第1款規定
    所稱之「請求」，固發生中斷時效之效果。惟若於請求後6
    個月內不起訴、開始強制執行或聲請強制執行，視為不中斷
    ，此觀同法條第2項、第130條規定自明（最高法院109年度
    臺上字第1189號判決意旨可參）。經查，被告林坤佐雖辯稱
    伊曾對林世雄之債務向法院聲請核發本票裁定聲請強制執行
    等語，並提出臺灣高等法院高雄分院於89年5月23日以89年
    抗字第401號裁定為證，惟依被告林坤佐到庭之陳述，於取
    得該本票裁定後，被告林坤佐或被告李臺芳並未執該票裁定
    向法院聲請強制執行，依上開說明，被告林坤佐、李臺芳對
    林世雄之系爭抵押權所擔保債權之請求權時效仍視為不中斷
    甚明。復觀諸系爭土地登記謄本（見本院卷第31至39頁），
    系爭抵押權之存續期間為88年3月9日至88年4月8日，清償日
    期為88年4月8日，系爭抵押權所擔保之債權請求權於88年4
    月8日即得行使，依民法第125條規定，該債權請求權於103
    年4月8日即罹於15年時效而消滅。而系爭抵押權所擔保之債
    權於103年4月8日請求權時效消滅後，被告經5年除斥期間均
    未實行系爭抵押權，依上開規定，系爭抵押權即因除斥期間
    經過而消滅。
㈢、末按債務人怠於行使其權利時，債權人因保全債權，得以自
    己之名義，行使其權利，民法第242條前段定有明文。又此
    項代位權行使之範圍，並不以保存行為為限。再按所有人對
    於妨害其所有權者，得請求除去之，民法第767條第1項中段
    定有明文。查，系爭抵押權已因除斥期間經過而消滅，業如
    前述，且原告主張前經聲請執行系爭土地，因拍賣底價尚不
    足以清償優先債權，致執行無結果乙情，業已提出本院110
    年9月23日雲院惠109司執丁字第32847號函為證，足見系爭
    抵押權登記繼續存在，影響系爭土地之價值，自屬對林羣弼
    、林映羽就系爭不動產所有權之圓滿狀態有所妨害，林羣弼
    、林映羽本於所有權，自得請求被告塗銷系爭抵押權設定登
    記，惟林羣弼、林映羽怠於請求，故原告以林羣弼、林映羽
    於林彥名之遺產範圍內繼承其所遺之債務，而以債權人之地
    位，依民法第242條規定，代位林羣弼、林映羽行使民法第7
    67條第1項中段之權利，請求被告塗銷系爭抵押權登記，應
    屬有據。
五、綜上所述，原告為保存其對林羣弼、林映羽就繼承林彥名遺
    產範圍內之債權，依民法第242條、第767條規定，代位林羣
    弼、林映羽請求被告將系爭抵押權登記予以塗銷，為有理由
    ，應予准許，爰判如主文第1項所示。
六、訴訟費用負擔之依據：民事訴訟法第78條、第85條第1項本
    文。
中　　華　　民　　國　　111 　年　　8 　　月　　4 　　日
                  民事第一庭    法  官  吳福森

以上正本係照原本作成。
如對本判決上訴，須於判決送達後20日內向本院提出上訴狀（需
按他造人數提出繕本）。如委任律師提起上訴者，應一併繳納上
訴審裁判費。
中　　華　　民　　國　　111 　年　　8 　　月　　4 　　日
                                書記官　程尹鈴
附表：
編號 抵押權設定標的 權利範圍 抵押權登記內容  1  雲林縣○○鄉○○段000地號土地  全部 ⒈權利種類：抵押權            ⒉收件年期：88年                ⒊字號：台地普字第001285號 ⒋登記日期：88年3月24日  ⒌登記原因：設定    ⒍權利人：林坤佐        ⒎債權額比例：2分之1                ⒏擔保債權總金額：新臺幣500萬元 ⒐存續期間：自88年3月9日至88年4月8日 ⒑清償日期：88年4月8日　　  ⒒債務人及債額比例：林世雄   ⒓設定義務人：林世雄 ⒔共同擔保地號：四美段988、988-2  雲林縣○○鄉○○段00000地號土地 15分之2   2 雲林縣○○鄉○○段000地號土地 全部 ⒈權利種類：抵押權            ⒉收件年期：88年                ⒊字號：台地普字第001285號 ⒋登記日期：88年3月24日  ⒌登記原因：設定    ⒍權利人：李臺芳        ⒎債權額比例：2分之1                ⒏擔保債權總金額：新臺幣500萬元 ⒐存續期間：自88年3月9日至88年4月8日 ⒑清償日期：88年4月8日　　  ⒒債務人及債額比例：林世雄   ⒓設定義務人：林世雄 ⒔共同擔保地號：四美段988、988-2  雲林縣○○鄉○○段00000地號土地 15分之2